---
title: "PPCA0026 - Tarefa de Casa: Teoria da Decisão Bayesiana na Prática"
subtitle: "Aplicando os Conceitos da Semana 5"
author:  "Ítalo Guimarães / Sílvio Júnior"
date: "2025-07-11"
format:
  html:
    embed-resources: true
    toc: true
    toc-depth: 3
    theme: cosmo
    code-fold: show
    code-tools: true
---

**Prazo de Entrega:** 2025-06-29 23:59

## Introdução

Nesta tarefa, você aprofundará seu conhecimento sobre o Framework de Decisão Bayesiana. O objetivo é ir além da introdução vista em aula e aplicar o framework completo para tomar decisões ótimas sob incerteza, tanto com crenças a priori quanto com crenças atualizadas por dados (a posteriori).

**Instruções Gerais:**

* Este arquivo serve como seu template de resposta. Preencha as seções marcadas com seu código R, as saídas geradas, e suas análises textuais.
* **Entrega:** Envie dois arquivos: este `.qmd` completo e o arquivo `.html` auto-contido resultante.

---

## Problema 1: Decisão Ótima com Priori e Custos Discretos

Neste problema, você atuará como um consultor para uma empresa farmacêutica, usando a teoria da decisão para recomendar uma estratégia para o lançamento de um novo medicamento.

### Cenário

Uma empresa está testando um novo medicamento. A decisão a ser tomada é se deve **"Lançar"** o medicamento com base nos resultados de um ensaio clínico ou **"Não Lançar"**.

* **Hipótese Nula ($H_0$)**: O medicamento não tem efeito (a diferença média de melhora, `d`, é 0).
* **Hipótese Alternativa ($H_1$)**: O medicamento tem um efeito ($d > 0$).
* **Custos dos Erros**:
    * **Erro Tipo I (Falso Positivo):** Lançar um medicamento ineficaz. O custo ($C_I$) é de **$1,000,000**.
    * **Erro Tipo II (Falso Negativo):** Não lançar um medicamento que é eficaz. O custo ($C_{II}$) depende do tamanho do efeito perdido. A empresa estima que $C_{II}(d) = d \times \$10,000,000$.
* **Crença a Priori**: Antes do ensaio clínico final, a diretoria acredita que há **50% de chance de o medicamento não ter efeito** ($P(d=0) = 0.5$). Se ele tiver um efeito, eles acreditam que as probabilidades são: 50% de chance de ser um efeito "pequeno" ($d=0.2$), 30% de ser "médio" ($d=0.5$), e 20% de ser "grande" ($d=1.0$).
* **O Ensaio Clínico**: O ensaio será realizado com `n=50` pacientes por grupo e $\sigma=1$.

### Parte A: A Decisão a Priori

#### 1. Calcule as Probabilidades a Priori

```{r prob1a_priors}
# Carregue os pacotes necessários
library(tidyverse)

# Calcule as probabilidades a priori para cada estado do mundo:
# d=0, d=0.2, d=0.5, d=1.0

# Probabilidade de não ter efeito
p_nulo <- 0.5

# Probabilidades condicionais para os efeitos, dado que há efeito
p_pequeno <- 0.5
p_medio   <- 0.3
p_grande  <- 0.2

# Probabilidades marginais
p_efeito <- 1 - p_nulo
p_d_0.2  <- p_efeito * p_pequeno   # 0.5 * 0.5 = 0.25
p_d_0.5  <- p_efeito * p_medio     # 0.5 * 0.3 = 0.15
p_d_1.0  <- p_efeito * p_grande    # 0.5 * 0.2 = 0.10

#Vetor de estados e probabilidades
estados_do_mundo <- c(0, 0.2, 0.5, 1.0)
probabilidades_a_priori <- c(p_nulo, p_d_0.2, p_d_0.5, p_d_1.0)

# Armazene-as em um vetor ou data frame.
probabilidades_df <- data.frame(
  Estado = estados_do_mundo,
  Probabilidade = probabilidades_a_priori
)

print(probabilidades_df)

knitr::kable(probabilidades_df, caption = "Probabilidades a Priori para cada estado")

```

**Análise da Tarefa 1.A.1:**

A tabela acima mostra que, de acordo com as crenças da diretoria, há 50% de chance do medicamento não ter efeito (d = 0). Caso haja efeito (probabilidade 0,5), ele pode ser pequeno (d = 0,2; 25%), médio (d = 0,5; 15%) ou grande (d = 1,0; 10%). Essas probabilidades foram obtidas multiplicando a chance de existir efeito (0,5) pelas probabilidades condicionais de cada tamanho de efeito. Assim, temos uma distribuição discreta para os possíveis estados do mundo, que será usada para calcular os riscos esperados nas próximas etapas.

#### 2. Simule o Risco Esperado a Priori

```{r prob1a_risk_sim}
# Você precisará de uma função para calcular o poder, como a da tarefa anterior.
# Se necessário, defina-a aqui.

calcular_poder <- function(n, d, sigma, alpha, num_sim = 10000) {

  # Simula estatísticas sob H1 (d > 0)
  estatisticas <- rnorm(num_sim, mean = d, sd = sigma / sqrt(n))
  # Calcula o valor crítico para teste unilateral (superior)
  z_critico <- qnorm(1 - alpha)
  # Poder: proporção de vezes que rejeita H0
  poder <- mean(estatisticas > z_critico)
  return(poder)
}

# Defina os parâmetros da simulação

# Parâmetros do estudo
n <- 50
sigma <- 1
num_sim <- 10000


C_I <- 1e6

#C_I <- 200000

# Estados e probabilidades
estados_do_mundo <- c(0, 0.2, 0.5, 1.0)
probabilidades_a_priori <- c(0.5, 0.25, 0.15, 0.10)

# Função de custo tipo II
C_II <- function(d) d * 1e7

# Valores de alpha para simular
alpha_seq <- seq(0.001, 1, length.out = 100)

# Escreva seu loop ou use `sapply` para calcular o Risco(α) para uma gama de α.

# Simulação do risco esperado para cada alpha
risco_esperado <- sapply(alpha_seq, function(alpha) {
  # Erro tipo I (lançar quando d=0)
  risco_tipo_I <- probabilidades_a_priori[1] * alpha * C_I
  
  # Erro tipo II (não lançar quando d>0)
  risco_tipo_II <- sum(
    sapply(2:4, function(i) {
      d <- estados_do_mundo[i]
      p <- probabilidades_a_priori[i]
      poder <- calcular_poder(n, d, sigma, alpha, num_sim)
      p * (1 - poder) * C_II(d)
    })
  )
  
  risco_tipo_I + risco_tipo_II
})

# Data frame para visualização
df_risco <- data.frame(alpha = alpha_seq, risco = risco_esperado)

# Visualize os primeiros valores
head(df_risco)
```

#### 3. Encontre a Regra de Decisão Ótima

```{r prob1a_plot_risk}
# Plote o Risco Esperado vs. α
# ... seu código ggplot2 aqui ...

library(ggplot2)

ggplot(df_risco, aes(x = alpha, y = risco)) +
  geom_line(color = "blue", size = 1) +
  labs(
    title = "Risco Esperado vs. Alpha",
    x = expression(alpha),
    y = "Risco esperado"
  ) +
  theme_minimal()

# Encontre e reporte o α_ótimo e o risco mínimo correspondente

# Encontrar o alpha ótimo e o risco mínimo
idx_min <- which.min(df_risco$risco)
alpha_otimo <- df_risco$alpha[idx_min]
risco_minimo <- df_risco$risco[idx_min]

cat("Alpha ótimo:", round(alpha_otimo, 4), "\n")
cat("Risco mínimo:", round(risco_minimo, 2), "\n")



```

**Análise da Tarefa 1.A.3:**

Podemos perceber que, em geral, quanto maior o alpha, menor o risco. Isso ocorre porque aumentar o alpha reduz o risco de erro tipo II (não lançar um medicamento eficaz), que tem custos potencialmente muito altos, enquanto o risco de erro tipo I (lançar um medicamento ineficaz) cresce mais lentamente devido à sua probabilidade e custo fixos. O ponto ótimo de alpha é aquele que minimiza o risco total esperado, equilibrando ambos os tipos de erro. No gráfico, esse valor corresponde ao mínimo da curva de risco (`0,53`), e é o alpha que deve ser adotado como regra de decisão ótima a priori.

#### 4. Tome a Decisão a Priori

```{r prob1a_prior_decision}
# Calcule o risco da estratégia "Não Lançar"
# ... seu código aqui ...

# Compare os riscos e determine a ação ótima a priori
# ... seu código aqui ...
```

**Análise da Tarefa 1.A.4:**

*SUA ANÁLISE AQUI:* Qual é a ação ótima a priori e por quê?

### Parte B: A Decisão a Posteriori (Atualização com Dados)

#### Cenário 1: Dados Desanimadores ($\hat{d}_1 = 0.15, SE = 0.2$)

```{r cenario1}
# 1. Calcule a verossimilhança para cada estado do mundo d
# ...

# 2. Calcule as probabilidades a posteriori
# ...

# 3. Calcule o Risco Esperado a Posteriori para "Lançar" e "Não Lançar"
# ...

# 4. Determine a ação ótima a posteriori
# ...
```

**Análise do Cenário 1:**

*SUA ANÁLISE AQUI:* Apresente suas probabilidades a posteriori e os riscos calculados. Qual é a ação ótima? Como os dados mudaram a decisão?

#### Cenário 2: Dados Promissores ($\hat{d}_2 = 0.60, SE = 0.2$)

```{r cenario2}
# Repita os passos 1-4 para o Cenário 2
# ... seu código aqui ...
```

**Análise do Cenário 2:**

*SUA ANÁLISE AQUI:* Apresente suas probabilidades a posteriori e os riscos calculados para este cenário. Qual é a ação ótima? Como estes dados diferentes levaram a uma conclusão diferente (ou reforçaram a anterior)?

---

## Problema 2: Estendendo para o Caso Contínuo (Desafio Opcional)

### Tarefa

1.  **Formule o Risco como uma Integral:**
    *SUA EXPLICAÇÃO AQUI.*

2.  **Implemente a Integração por Monte Carlo:**
    ```{r prob2_mc_integration}
    # ... seu código para a simulação de Monte Carlo aqui ...
    ```

3.  **Encontre a Regra e a Decisão Ótimas:**
    ```{r prob2_optimal_continuous}
    # ... seu código para encontrar e reportar alpha_ótimo e a decisão ótima ...
    ```

**Análise do Problema 2:**

*SUA ANÁLISE AQUI:* Compare os resultados do caso contínuo com os do caso discreto. Eles são similares? O que isso sugere sobre a modelagem de crenças a priori?
